臺灣士林地方法院刑事判決　　　　　　　　94年度自字第14號
自　訴　人　浩允企業有限公司
代　表　人　丙○○
代　理　人　劉師婷律師
被　　　告　乙○○
　　　　　　　　　　　3樓
上列被告因背信案件，經自訴人提起自訴，本院判決如下：
    主  文
乙○○無罪。
    理  由
一、自訴意旨略以：被告乙○○自民國89年3 月28日起任職於自
    訴人浩允企業有限公司（下稱浩允公司），被告乙○○並自
    92 年7月間擔任自訴人公司所經營之第二高速公路台南關廟
    休息站經理職位，負責行銷企劃工作。詎料被告竟於93年2
    月間，意圖為自己不法之利益，藉廠商鼎鈞廣告工作室（下
    稱鼎鈞工作室）欲與自訴人就「關廟服務區內的部分場地規
    劃設置文宣架」訂立授權契約之機會，要求鼎鈞工作室額外
    給付新台幣（下同）4 萬元之回扣予被告。鼎鈞公司為獲得
    此業務，不得已交付被告10萬元（原授權權利金為6 萬元）
    ，嗣後鼎鈞工作室將被告索取回扣之行為告知自訴人公司，
    自訴人始悉上情，因認被告涉犯刑法第342 條之背信罪嫌。
    另自訴人於本院審理時擴張被告犯罪事實，以被告於92年12
    月26日在台南關廟休息站，向自訴人公司之協力廠商高登富
    有限公司（下稱高登富公司）之負責人甲○○表示必須給其
    插暗股，而向廠商索取不正利益，因認被告此部分亦構成背
    信罪之連續犯，因而擴張此部分之犯罪事實云云。
二、本件自訴人浩允公司認被告乙○○涉有前揭犯行，無非係以
    自訴人公司授權契約書、己○○之說明函、合夥契約書及甲○○之申訴函等為其主要論據。訊據被告堅決否認有前揭背
    信犯行，辯稱伊並無向鼎鈞工作室額外要求給付4 萬元回扣
    ，己○○並非浩允公司之原有客戶，4 萬元之差價係鼎鈞工
    作室合理額外的企劃服務及撰寫企劃書之服務費用，該服務
    項目亦非浩允公司之營業服務項目，被告自不構成背信罪。
    被告另辯稱：伊並無利用職務之便向業者甲○○打壓及要求
    插暗股，當初會參與投資甲○○之機台經營，純係甲○○本
    身資金不夠，主動向被告邀約投資，被告並未損及自訴人公
    司對於甲○○原有之抽成利益等語。
三、按犯罪事實應依證據認定之，無證據不得推定其犯罪事實。
    又不能證明被告犯罪者，應諭知無罪之判決，刑事訴訟法第
    154條第2項、第301條第1項分別定有明文。另按事實之認定
    ，應憑證據，如未能發現相當證據，或證據不足以證明，自
    不能以推測或擬制之方法，為裁判基礎；且被告否認犯罪事
    實所持之辯解，縱屬不能成立，仍非有積極證據足以證明其
    犯罪行為，不能遽為有罪之證明；檢察官就被告犯罪事實，
    應負舉證責任，並指出證明之方法，倘其所提出之證據，不
    足為被告有罪之積極證明，或其指出證明之方法，無從說服
    法院以形成被告有罪之心證，基於無罪推定之原則，自應為
    被告無罪判決之諭知，最高法院30年度上字第1831號判例、
    40年臺上字第86號判例、92年臺上字第128號判例分別著有
    明文可資參照。復按自訴人之自訴，本以使被告受刑事訴追
    為目的，故其陳述是否與事實相符，自應調查其他證據，以
    資審認，苟其所為攻擊之詞，尚有瑕疵，則在此瑕疵未予究
    明以前，即不能遽採為斷罪之基礎；且自訴人於自訴案件中
    等同於公訴案件檢察官之地位，其就所自訴之犯罪事實，負
    有舉證之責任。
四、經查：
（一）自訴人雖提出己○○之說明函及甲○○之申訴函為證，然
      上開書證業經被告否認其內容之真正，又上開書證性質上
      屬被告以外之人於審判外之書面陳述，依刑事訴訟法第
      159 條第1 項規定，乃係傳聞證據，並無證據能力，自不
      得作為本案判斷之依據，先予敘明。且查證人即向自訴人
      公司承租台南關廟休息站擺放文宣之客戶己○○於本院審
      理時到庭結證稱：「（問：你為何會簽自證三的說明函﹖
      ）因為我們一年的擺設費用是10萬元都交給被告」、「（
      問：當時被告與你接洽時有無跟你說明10萬元包含那些費
      用﹖）都是擺設費用」、「我只支付10萬元給被告，他們
      公司如何運作我也不清楚，回扣的事我也不知道」、「我
      從頭到尾只付10萬元，其他回扣的事情我不知道，這個說
      明函是浩允企業有限公司的稽核人員找我簽的，但這個說
      明函的內容不是我的意思，他當時沒有跟我講回扣的事，
      我簽的時候，我沒有仔細看說明函就簽了，因為我那時很
      忙簽了就走了，稽核人員只有跟我講說有沒有交10萬元給
      被告的事，我在簽名時並沒有看到有回扣的事，我根本就
      不知道有回扣的事情」等語，核與證人即拿說明函給被告
      簽寫之自訴人公司稽核人員戊○○到庭結證稱：「（問：
      說明函是按照誰的意思繕打的﹖這是公司交給我的，我只
      是拿去給己○○確認後簽名而已，其他的我不知道」、「
      （問：你把說明函拿給己○○看的時候，是否有告訴他說
      內容如何，並請他在說明函上面簽名﹖）我只是拿給他看
      而已，我只有口頭講說公司收6 萬元，但你交給被告10
      萬元。「（問：你跟己○○講說公司收6 萬元，他如何表
      示﹖）他也是很不滿說怎麼這樣子」等語相符（見本院94
      年10月4 日審理筆錄），顯見己○○給付10萬元予被告，
      係基於其文宣擺放在自訴人公司之台南關廟休息站一年所
      需之費用，且參以己○○係在自訴人公司之稽核人員事後
      於94年1 月12日拿說明函給伊簽寫時，經由稽核人員之告
      知始知悉該文宣擺放一年之費用僅需6 萬元，被告卻收取
      10萬元等情，足證己○○自始並不知有回扣之情事，其主
      觀上即係以為擺放文宣在台南關廟休息站一年之所需用為
      10萬元，是依前開證人之證述，尚難以被告溢收4 萬元部
      分，遽認係被告收取回扣。綜合上情觀之，自訴人所舉證
      據尚不足以證明被告確實有向己○○言明收取4 萬元回扣
      之情事，此外復查無其他積極證據證明被告有自訴人所指
      收取回扣之背信犯行，自難以背信罪責相繩。
（二）至被告確有向己○○溢收4 萬元部分，此部分究竟有無構
      成背信犯行，亦為本案須予審究之點。經查，自訴人與被
      告對於本件在關廟休息站擺放文宣一年之收費標準為6 萬
      元等情，兩造均不否認，且被告事後亦將6 萬元交回自訴
      人公司，是自訴人並未因被告之溢收行為而受有損害甚明
      ，被告此部分所為自亦難構成背信犯行。且按刑法上之背
      信罪為一般的違背任務之犯罪，若為他人處理事務，意圖
      為自己或第三人不法之所有，以詐術使他人交付財物者，
      應成立詐欺罪，不能論以背信罪（最高法院63年臺上字第
      292 號判決參照）。被告雖辯稱當初伊向己○○收取10萬
      元係包含鼎鈞工作室額外幫己○○所做之規劃服務及撰寫
      企劃書之服務利潤，4 萬元之差價係鼎鈞公司合理額外的
      企劃服務及撰寫企劃書之服務費用，該服務項目亦非浩允
      公司之營業服務項目，被告自不構成背信，並舉證人即鼎
      釣工作室之負責人丁○○為證云云。然查，證人己○○已
      到庭結證稱：「伊所付10萬元僅係擺設文宣費用」、「是
      我們店裡面自己的ＤＭ」、「我最後是先選擇放置ＤＭ，
      其他的廣告我就暫時先擱放下來」、「因為我只付租金10
      萬元，後面被告所提到的企劃服務費，我根本不知道」等
      語，顯見證人己○○僅擺放自己店裡的文宣於台南關廟休
      息站，並無任何公司的企劃書，且己○○對其所付10萬元
      ，自始自終均認係擺放文宣之租賃費用，被告辯稱：4 萬
      元之差價係鼎鈞工作室合理額外的企劃服務及撰寫企劃之
      服務費用云云，已難採信。且證人丁○○身為鼎鈞工作室
      之負責人，其果若有受委任幫客戶作企劃文宣工作，其竟
      自始自終均未與客戶己○○謀面，所述已非無疑。再被告
      及丁○○自始未提出鼎鈞工作室有與己○○簽訂任何企劃
      契約，所述亦難憑信。況證人丁○○亦自承其並未與己○○聯絡過，則針對己○○之企劃內容、條件、金額等，鼎
      鈞工作室如何能確認己○○有同意或委任該工作室企劃之
      情事？綜上各情，在在足證被告所辯甚難採信，是被告向
      己○○所溢收4 萬元部分，應係被告是否有施用詐術？是
      否有致己○○陷於錯誤而為交付？依前揭實務見解，此容
      係牽涉被告是否有構成詐欺取財罪嫌部分，而此部分自訴
      人並非詐欺取財罪之被害人，是本院自不得就此部分予以
      審究，附此敘明。
五、本件自訴人所自訴被告向己○○收取回扣4 萬元部分，自訴
    人所舉之證據，無法證明被告確有背信犯行，既不能證明被
    告犯罪，依法應諭知被告無罪之判決，以免冤抑。
六、至自訴人另就被告於92年12月26日在台南關廟休息站，向自
    訴人公司之協力廠商高登富公司之負責人甲○○表示給其插
    暗股，而向廠商索取不正利益，因認被告此部分亦構成背信
    罪之連續犯，而於本院審理時擴張此部分之犯罪事實部分。
    經查，本件前開自訴本案部分既經判決無罪，則與自訴人所
    擴張之犯罪事實即無連續犯之裁判上一罪關係，是以就自訴
    人所擴張之部分，本院自不得併予審理。況證人甲○○業已
    到庭結證稱：伊認為被告引進第2 家廠商後，伊自己的機台
    常遭破壞，在造成伊的困擾後，伊主動提出要被告與庚○○
    加入投資，並不是被告主動要插暗股等語；自訴代理人亦自
    承依契約並未限制不能引進第2 家廠商等語。顯見被告與高
    登富公司合夥，係甲○○主動提出，並非由被告主動提出，
    且甲○○主動提出讓被告加入合夥，亦係基於其個人之推論
    ，尚乏證據證明其所述機台遭破壞係被告所為，是難以證明
    引進第2 家廠商及機台遭破壞等情與被告加入合夥有何因果
    關係。再證人甲○○亦證稱：自訴人公司對於伊之抽成金額
    ，並未有任何影響，此亦為自訴人所不爭執，足見自訴人亦
    未因此而生有何損害。且按刑法第342 條第1 項之背信罪，
    乃侵害財產法益之犯罪，故本罪所稱為他人處理事務，應屬
    為他人處理有關財產上之事務，其他非財產上之事務，自不
    在其內。且本罪為結果犯，其致生損害於本人之財產或其他
    利益，亦以財產上利益為限，應不包括其他非財產上利益在
    內（最高法院81年台上字第3534號判決參照）。經查，被告
    縱有違規定與甲○○合夥，然亦未致生自訴人公司任何財產
    上利益之損害，自訴人徒以致生商譽之損害，尚與背信罪之
    構成要件有間，自訴人亦無法證明被告有此部分之背信犯行
    ，附此敘明。
據上論斷，應依刑事訴訟法第343 條、第301 條第1 項，判決如
主文。
中　　華　　民　　國　　94　　年　　10　　月　　18　　日
                  刑事第七庭審判長法  官　趙文卿
                                  法  官  吳祚丞
                                  法  官  王俊雄
以上正本證明與原本無異。
如不服本判決應於判決送達後10日內向本院提出上訴狀。
                        女        書記官  許秋莉
中　　華　　民　　國　　94　　年　　10　　月　　19　　日
